ACORDAO-COMPLETO-2438146

ACÓRDÃO 6255/2021 ATA 11/2021 - PRIMEIRA CÂMARA

VISTOS, relatados e discutidos estes autos de recursos de reconsideração interpostos pela sra. Consuelo Cozac e pela Coopersat - Cooperativa Rádio Táxi de Autosserviços e Turismo Ltda. contra o Acórdão 490/2020-TCU-Primeira Câmara, 
ACORDAM os ministros do Tribunal de Contas da União, reunidos em sessão da 1ª Câmara, diante das razões expostas pelo relator, em:
9.1. conhecer dos recursos de reconsideração interpostos pela sra. Consuelo Cozac e pela Coopersat - Cooperativa Rádio Táxi de Autosserviços e Turismo Ltda. para, no mérito, negar-lhes provimento;
9.2. dar ciência desta deliberação aos recorrentes, à Superintendência Estadual da Fundação Nacional de Saúde no Maranhão (Suest/MA) e à Procuradoria da República no Maranhão, para adoção das providências que entenderem pertinentes.

Recursos de reconsideração interpostos pela sra. Consuelo Cozac e pela Coopersat  Cooperativa Rádio Táxi de Autosserviços e Turismo Ltda. contra decisão que julgou as contas dos recorrentes irregulares e condenou-os em débito.

Primeira Câmara

Fundação Nacional de Saúde.

3. Interessados/Responsáveis/Recorrentes:
3.1. Interessado: Fundação Nacional de Saúde (26.989.350/0001-16)
3.2. Responsáveis: Consuelo Cozac (XXX.775.861-XX); Coopersat - Cooperativa Rádio Táxi de Autosserviços e Turismo Ltda. (01.059.967/0001-01); Henrique Moraes Bogea (XXX.309.307-XX); José João Matos (XXX.601.003-XX); Marconi José Carvalho Ramos (XXX.410.693-XX); Zenildo Oliveira dos Santos (XXX.828.673-XX)
3.3. Recorrentes: Coopersat - Cooperativa Rádio Táxi de Autosserviços e Turismo Ltda. (01.059.967/0001-01); Consuelo Cozac (XXX.775.861-XX).

13.1. Ministros presentes: Walton Alencar Rodrigues (Presidente), Benjamin Zymler (Relator), Vital do Rêgo e Jorge Oliveira.

ACORDAO-COMPLETO-2490113

Acórdão 11491/2021 - Primeira Câmara

ACORDAO-COMPLETO-2519666

Acórdão de Relação 689/2022 - Primeira Câmara

Acórdão de Relação

BENJAMIN ZYMLER

Ministro Vital do Rêgo.

Adoto como relatório a instrução elaborada por auditor da Secretaria de Recursos (peça 336) , que contou com a anuência do dirigente da unidade técnica (peça 337) :
"1.	Trata-se de recursos de reconsideração interpostos por Consuelo Cozac (peça 304) e Coopersat - Coop. Rádio Táxi de Autos Serv. e Turismo (peça 254) contra o Acórdão 490/2020-TCU-Primeira Câmara, relator Vital do Rêgo (peça 208) . A deliberação recorrida apresenta o seguinte teor:
ACORDAM os ministros do Tribunal de Contas da União, reunidos em sessão da 1ª Câmara, diante das razões expostas pelo relator, em:
9.1. excluir da relação processual os Srs. Adeval Barbosa Avelar (XXX.992.103-XX) ; Alderi Araujo da Silva (XXX.981.903-XX) ; Arnaldo Simões Filho (XXX.232.383-XX) ; Isis Maria Miranda Vidal Silva (XXX.823.743-XX) ; Isídia Dodo Silva (XXX.496.203-XX) ; Jezildes Melo de Sousa (XXX.161.293-XX) ; José Alves Monteiro Filho (XXX.839.763-XX) ; José Mario Alencar Santos (XXX.018.883-XX) ; Luiz Antônio de Lima (XXX.721.591-XX) ; Maria das Graças Pinho Coimbra (XXX.982.403-XX) ; Maria das Neves Gerônimo da Silva Quinzeiro (XXX.235.413-XX) ; Neusa Silva Santos (XXX.922.293-XX) ; Raimundo Nonato Alves Albuquerque Filho (XXX.065.662-XX) ; Raimundo Rodrigues dos Santos Filho (XXX.540.473-XX) ; Salomite Miranda de Oliveira (XXX.481.343-XX) ;
9.2. julgar regulares as contas dos Srs. Marconi José Carvalho Ramos (XXX.410.693-XX) e Zenildo Oliveira dos Santos (XXX.828.673-XX) , nos termos dos artigos 16, inciso I, 17, e 23, inciso I, da Lei 8.443/1992, c/c os arts. 207 e 214, inciso I, do Regimento Interno do TCU, dando-lhes quitação plena;
9.3. julgar irregulares as contas do Srs. José João Matos (XXX.601.003-XX) , Henrique Moraes Bogea (XXX.309.307-XX) , Consuelo Cozac (XXX.775.861-XX) e da Cooperativa Radio Taxi de Autos e Serviços e Turismo Ltda. (01.059.967/0001-01) , com fundamento nos arts. 1º, inciso I, 16, inciso III, alíneas "b" e "c", da Lei 8.443/1992, c/c os arts. 1º, inciso I, e 209, incisos II e III, do Regimento Interno do TCU;
9.4. condenar, solidariamente, os responsáveis acima mencionados, com fundamento no art. 19, caput, da Lei 8.443/1992, c/c o art. 210 do Regimento Interno do TCU, ao pagamento das quantias abaixo relacionadas, com a fixação do prazo de 15 (quinze) dias, a contar das notificações, para comprovarem, perante o Tribunal (art. 23, inciso III, alínea "a", da Lei 8.443/1992, c/c o art. 214, inciso III, alínea "a", do Regimento Interno) , o recolhimento da dívida aos cofres da Fundação Nacional de Saúde, atualizada monetariamente e acrescida dos juros de mora, calculados a partir das datas discriminadas até a data do recolhimento, na forma prevista na legislação em vigor:
9.4.1. Consuelo Cozac e Coopersat:
	Valor Original (R$) 
	Data da Ocorrência
		Valor Original (R$) 
	Data da Ocorrência

	1.787,80
	1/8/2006
		472,56
	28/12/2006

	1.509,20
	1/8/2006
		2.310,00
	30/11/2006

	171,84
	1/8/2006
		343,68
	30/11/2006

	85,92
	1/8/2006
		611,80
	12/3/2007

	1.470,00
	3/8/2006
		85,92
	12/3/2007

	171,84
	3/8/2006
		3.560,20
	23/5/2007

	1.300,60
	18/9/2006
		515,52
	23/5/2007

	85,92
	18/9/2006
		6.266,40
	26/2/2007

	12.926,20
	1/12/2006
		859,20
	26/2/2007

	1.031,04
	1/12/2006
		16.795,80
	6/3/2007

	17.284,40
	4/12/2006
		2.663,52
	6/3/2007

	2.577,60
	4/12/2006
		5.020,40
	6/3/2007

	2.352,00
	4/12/2006
		7.644,00
	6/3/2007

	429,60
	4/12/2006
		2.577,60
	6/3/2007

	5.924,80
	28/12/2006
		1.374,72
	6/3/2007

	1.116,96
	28/12/2006
		6.864,20
	4/12/2006

9.4.2. José João Matos e Coopersat:
	Valor Original (R$) 
	Data da Ocorrência
		Valor Original (R$) 
	Data da Ocorrência

	15.232,00
	1/3/2006
		1.116,96
	5/7/2006

	1.116,96
	1/3/2006
		10.747,80
	15/5/2006

	3.238,20
	7/4/2006
		1.546,56
	15/5/2006

	16.850,40
	7/4/2006
		2.632,00
	29/5/2006

	1.031,04
	7/4/2006
		429,60
	29/5/2006

	343,68
	7/4/2006
		6.804,00
	5/7/2006

9.4.3. Henrique Moraes Bogéa e Coopersat:
	Valor Original (R$) 
	Data da Ocorrência
		Valor Original (R$) 
	Data da Ocorrência

	4.477,20
	6/12/2006
		1.857,80
	1/8/2006

	1.074,00
	6/12/2006
		386,64
	1/8/2006

	1.544,20
	18/5/2006
		574,00
	9/5/2007

	472,56
	18/5/2006
		85,92
	9/5/2007

9.4.4. Consuelo Cozac e Coopersat:
	Valor Original (R$) 
	Data da Ocorrência
		Valor Original (R$) 
	Data da Ocorrência

	1.419,60
	5/7/2006
		7.971,60
	28/12/2006

	6.400,80
	5/7/2006
		2.577,60
	28/12/2006

	11.897,20
	5/7/2006
		18.250,40
	28/12/2006

	128,88
	5/7/2006
		2.148,00
	28/12/2006

	1.632,48
	5/7/2006
		11.474,40
	30/11/2006

	2.685,20
	1/8/2006
		8.288,00
	30/11/2006

	3.834,60
	1/8/2006
		2.663,52
	30/11/2006

	2.832,20
	1/8/2006
		773,28
	30/11/2006

	1.074,00
	1/8/2006
		2.620,56
	30/11/2006

	601,44
	1/8/2006
		10.572,80
	6/3/2007

	300,72
	1/8/2006
		1.960,00
	12/3/2007

	645,40
	2/8/2006
		343,68
	12/3/2007

	171,84
	2/8/2006
		13.573,00
	23/5/2007

	8.632,40
	3/8/2006
		3.522,72
	23/5/2007

	12.416,60
	3/8/2006
		14.583,80
	23/5/2007

	2.534,64
	3/8/2006
		6.995,80
	26/2/2007

	12.163,20
	18/9/2006
		8.542,80
	6/3/2007

	939,40
	18/9/2006
		1.351,00
	6/3/2007

	3.693,20
	18/9/2006
		1.718,40
	6/3/2007

	2.663,52
	18/9/2006
		171,84
	6/3/2007

	85,92
	18/9/2006
		9.408,00
	6/3/2007

	515,52
	18/9/2006
		12.111,40
	6/3/2007

	11.023,60
	1/12/2006
		2.577,60
	6/3/2007

	6.290,20
	1/12/2006
		5.094,60
	6/3/2007

	2.577,60
	1/12/2006
		687,36
	6/3/2007

	1.589,52
	1/12/2006
		5.020,40
	6/3/2007

	4.901,40
	4/12/2006
		2.577,60
	6/3/2007

	13.116,60
	4/12/2006
		15.037,40
	12/3/2007

	773,28
	4/12/2006
		3.264,96
	12/3/2007

	6.960,80
	28/12/2006
		12.439,00
	23/5/2007

	859,20
	28/12/2006
		2.405,76
	23/5/2007

	5.052,60
	30/11/2006
			
9.4.5. José João Matos e Coopersat:
	Valor Original (R$) 
	Data da Ocorrência
		Valor Original (R$) 
	Data da Ocorrência

	7.414,40
	12/4/2006
		3.056,20
	15/5/2006

	2.983,40
	12/4/2006
		13.129,20
	15/5/2006

	429,60
	12/4/2006
		171,84
	15/5/2006

	515,52
	12/4/2006
		2.491,68
	15/5/2006

	10.292,80
	5/7/2006
		23.538,20
	29/5/2006

	9.667,00
	5/7/2006
		11.688,60
	29/5/2006

	2.105,04
	5/7/2006
		1.460,64
	29/5/2006

	2.405,76
	5/7/2006
		2.048,20
	19/6/2006

	8.761,20
	7/4/2006
		2.279,20
	19/6/2006

	3.442,60
	13/4/2006
		472,56
	19/6/2006

	5.201,00
	13/4/2006
		386,64
	19/6/2006

	12.252,80
	13/4/2006
		12.490,80
	5/7/2006

	343,68
	13/4/2006
		773,28
	5/7/2006

	1.245,84
	13/4/2006
		3.809,40
	1/6/2006

9.4.6. Henrique Moraes Bogéa e Coopersat:
	Valor Original (R$) 
	Data da Ocorrência
		Valor Original (R$) 
	Data da Ocorrência

	82,60
	25/8/2006
		214,80
	25/8/2006

	1.463,00
	25/8/2006
		214,80
	25/8/2006

	876,40
	25/8/2006
		3.389,40
	6/12/2006

	85,92
	25/8/2006
		386,64
	6/12/2006

9.4.7. José João Matos e Coopersat
	Valor Original (R$) 
	Data da Ocorrência
		Valor Original (R$) 
	Data da Ocorrência

	128,88
	22/2/2006
		6.759,20
	1/3/2006

	128,88
	22/2/2006
		687,36
	1/3/2006

9.4.8. José João Matos e Coopersat
	Valor Original (R$) 
	Data da Ocorrência
		Valor Original (R$) 
	Data da Ocorrência

	1.323,00
	27/1/2006
		1.167,60
	27/1/2006

9.5. autorizar, desde logo, nos termos do art. 28, inciso II, da Lei 8.443/1992, a cobrança judicial das dívidas, caso não atendidas as notificações;
9.6. autorizar, desde logo, caso solicitado e o processo não tenha sido remetido para cobrança judicial, o pagamento das dívidas em até 36 (trinta e seis) parcelas mensais e consecutivas, nos termos do art. 26 da Lei 8.443/1992, c/c o art. 217 do Regimento Interno/TCU, fixando-se o vencimento da primeira parcela em 15 (quinze) dias, a contar do recebimento da notificação, e o das demais a cada mês, devendo incidir sobre cada valor mensal os correspondentes acréscimos legais, na forma prevista na legislação em vigor, sem prejuízo de alertar os responsáveis de que a falta de comprovação do recolhimento de qualquer parcela implicará o vencimento antecipado do saldo devedor;
9.7. determinar o desconto integral ou parcelado das dívidas nos vencimentos, subsídio, salário ou proventos dos responsáveis, observados os limites previstos na legislação pertinente, caso expire o prazo para recolhimento sem suas manifestações, nos termos do art. 28, inciso I, da Lei 8.443/92, c/c o art. 219, inciso I, do RI/TCU;
9.8. dar ciência deste acórdão à Superintendência Estadual da Fundação Nacional de Saúde no Maranhão (Suest/MA) para conhecimento e ao Procurador-Chefe da Procuradoria da República no Estado do Maranhão, nos termos do art. 16, § 3º, da Lei 8.443/1992, c/c o art. 209, § 7º, do Regimento Interno do TCU.
HISTÓRICO
2.	Cuidam os autos de tomada de contas especial instaurada pela Fundação Nacional de Saúde - Funasa, em decorrência de irregularidades praticadas por servidores no âmbito da superintendência estadual da entidade no Maranhão, relacionadas a pagamentos efetuados no período de 2004 a 2007, referentes à execução do Contrato 16/2002, celebrado entre aquela fundação e a empresa Coopersat, ora recorrente, em 19/4/2002 (peça 3, p. 14-22) .
3.	As irregularidades versam sobre a utilização e pagamento de serviços supostamente prestados pela empresa contratada, conforme inicialmente apurado no Processo de Sindicância Administrativa 25100.0319515/2007-61 (cf. Relatório às peças 8, p. 18-46; 9, p. 5-55; e 10, p. 1-12) e no Processo Administrativo Disciplinar 25100.0039937/2007-52 (cf. Relatório às peças 39, p. 30-56; 40, p. 1-59; 41, p. 1-9; e 50, p. 7-41) .
4.	Por determinação do ministro relator (peça 123) , promoveram-se as citações solidárias de Marconi José Carvalho Ramos, ex-Coordenador Regional da Funasa no Maranhão, Consuelo Cozac, assistente de administração, Henrique Moraes Bogéa, ex-chefe da Divisão de Engenharia de Saúde Pública - Diesp, José João Matos, agente administrativo, e da Cooperativa Rádio Táxi de Autos Serviços e Turismo Ltda - Coopersat, conforme exposto a seguir:
1) Irregularidade: Execução contratual em desacordo com as cláusulas pactuadas, com prejuízo aos cofres da entidade, tendo em vista a locação de veículos incompatíveis com as especificações de tipo e/ou capacidade de passageiros.
Responsáveis: Marconi José Carvalho Ramos; Consuelo Cozac; Henrique Moraes Bogéa; José João Matos; e Cooperativa Rádio Táxi de Autos Serviços e Turismo Ltda - Coopersat.
2) Irregularidade: Execução contratual em desacordo com as cláusulas pactuadas, com prejuízo aos cofres da entidade, tendo em vista o pagamento pela prestação de serviços cujas locações não foram confirmadas pelos proprietários.
Responsáveis: Marconi José Carvalho Ramos; Consuelo Cozac; Henrique Moraes Bogéa; José João Matos; e Cooperativa Rádio Táxi de Autos Serviços e Turismo Ltda. - Coopersat.
3) Irregularidade: Execução contratual em desacordo com as cláusulas pactuadas, com prejuízo aos cofres da entidade, tendo em vista o pagamento pela prestação de serviços de locação de veículos sem placas registradas no Detran
Responsáveis:
Marconi José Carvalho Ramos; Zenildo Oliveira dos Santos; José João Matos; e Cooperativa Rádio Táxi de Autos Serviços e Turismo Ltda - Coopersat.
5.	As citações foram promovidas como demonstrado no quadro abaixo:
	Ofício
	Destinatário
	Ciência de recebimento
	Data de recebimento
	Resposta

	2067/2018 - pç. 140
	Cooperativa Rádio Táxi de Autos Serv. e Turismo
	pç. 152
	30/07/2018
	pç. 188

	2076/2018 - pç. 141
	Zenildo Oliveira dos Santos
	pç. 155
	27/07/2018
	-

	2066/2018 - pç. 142
	José João Matos
	pç. 154
	31/07/2018
	pç. 177

	2065/2018 - pç. 143
	Henrique Moraes Bogea
	pç. 153
	27/07/2018
	pç. 181-183

	2064/2018 - pç. 144
	Consuelo Cozac
	pç. 149
	-
	-

	2063/2018 - pç. 145
	Marconi José Carvalho Ramos
	pç. 161
	-
	-

	2754/2018 - pç.184
	Consuelo Cozac
	pç. 191
	25/09/2018
	pç. 198

	2624/2018 - pç. 175
	Marconi José Carvalho Ramos
	pç. 192
	25/09/2018
	-

6.	Após a apreciação das defesas apresentadas, foi proferido o Acórdão 490/2020-TCU-Plenário, mediante o qual foram julgadas regulares as contas de Marconi José Carvalho Ramos e Zenildo Oliveira dos Santos, embora não tenham apresentado defesa, como se verifica no quadro acima.
7.	Já José João Matos, Henrique Moraes Bogea, Consuelo Cozac e a Cooperativa Rádio Táxi de Autos e Serviços e Turismo Ltda. tiveram suas contas julgadas irregulares e foram condenados solidariamente ao recolhimento aos cofres da Funasa dos valores dos débitos relativos às irregularidades acima. Porém, deixaram de ser condenados ao pagamento de multas, devido ao reconhecimento da incidência da prescrição da pretensão punitiva.
8.	Em face dessa deliberação, Consuelo Cozac opôs embargos de declaração (peça 252) , que foram conhecidos, mas rejeitados pelo tribunal, por meio do Acórdão 885/2020-TCU-Plenário (peça 279) .
9.	Nesta oportunidade, Consuelo Cozac e a Cooperativa Rádio Táxi de Autos e Serviços e Turismo Ltda. - Coopersat interpõem recursos de reconsideração contra o acórdão condenatório, que são objeto do presente exame.
EXAME DE ADMISSIBILIDADE
10.	Reiteram-se os exames preliminares de admissibilidade (peças 275-276 e 306-307) , que propuseram o conhecimento de ambos os recursos, com suspensão dos efeitos dos itens 9.3, 9.4, 9.4.1, 9.4.2, 9.4.3, 9.4.4, 9.4.5, 9.4.6, 9.4.7, 9.4.8, 9.5, 9.6 e 9.7 do acórdão recorrido.
11.	Ressalve-se, todavia, que apenas o segundo foi acolhido pelo relator, Exmo. Ministro Benjamin Zymler, por meio do despacho da peça 310. Ocorre que S. Ex.ª, embora tenha-se pronunciado logo após a expedição do primeiro exame, por meio do despacho da peça 278, limitou-se a encaminhar os autos ao gabinete do ministro relator a quo, tendo em vista a existência, na ocasião, de embargos de declaração ainda não apreciados.
12.	Mesmo assim, considerando que se efetivaram as comunicações previstas no art. 278, § 1º, do Regimento Interno/TCU, acerca do efeito suspensivo do recurso da peça 304, a todos os órgãos e entidades pertinentes, bem como aos responsáveis (peças 311-334) , entende-se que não há prejuízo em se prosseguir com a instrução de mérito dos presentes recursos, reservando-se o pronunciamento sobre a admissibilidade do recurso da peça 254 para a deliberação a ser proferida.
EXAME técnico
13.	Delimitação
13.1.	Os presentes recursos têm por objeto examinar:
a)	em preliminar:
a.1)	a prescrição da pretensão de ressarcimento ao erário;
a.2)	o esgotamento do prazo regulamentar para a instauração de TCE.
b)	no mérito, a inexecução parcial do contrato.
14.	Preliminar: a prescrição da pretensão de ressarcimento ao erário.
14.1.	Análise:
14.2.	Apesar desse tema não ter sido levantado pelas recorrentes, procede-se à sua análise, em observância à orientação desta secretaria, ressaltando que se trata de matéria de ordem pública.
14.3.	A questão da prescrição assume particular relevância, dado o recente julgamento, pelo STF, do Recurso Extraordinário 636886 (tema 899 da repercussão geral) . Os significativos impactos deste julgamento foram objeto de análise pela Serur nos autos do TC Processo 027.624-2018-8. Por economia processual, juntou-se a estes autos (peça 335) cópia do exame e do pronunciamento da unidade emitidos pela Serur naquele processo, em que foram fundamentadas as seguintes premissas, que serão consideradas no presente exame:
	a) pela jurisprudência que prevalecia anteriormente, a pretensão punitiva exercida pelo tribunal estava sujeita à prescrição, regida pelos critérios fixados no Acórdão 1441/2016-TCU-Plenário, redator Walton Alencar Rodrigues. Já quanto ao débito, a ação de ressarcimento era considerada imprescritível, por expressa previsão do art. 37, § 5º, da Constituição Federal. No entanto, ao julgar o RE 636886, o STF conferiu nova interpretação a esse dispositivo, fixando a tese de que "é prescritível a pretensão de ressarcimento ao erário fundada em decisão de Tribunal de Contas";
	b) embora o RE 636886 tenha por objeto a execução de acórdão condenatório proferido pelo TCU, a interpretação conferida pelo STF ao art. 37, § 5º, da Constituição afeta a ação de ressarcimento como um todo, abrangendo não só a execução, mas também a pretensão condenatória. E, ao contrário da decisão proferida no julgamento do tema 897 (RE 852475) , no tema 899, relativo à atuação do Tribunal de Contas, a conclusão de que a pretensão de ressarcimento é prescritível foi estabelecida de forma categórica, sem ressalvar as condutas dolosas qualificáveis como ato de improbidade;
	c) as pretensões punitiva e de ressarcimento devem observar o mesmo regime na atividade de controle externo, dado o objetivo comum da prescrição, de fixar prazo para o Tribunal de Contas agir, buscando caracterizar o ilícito, identificar seu autor, dimensionar as consequências da conduta (em especial, a quantificação do dano) e impor as consequências legais, independentemente do fato de tais consequências terem natureza punitiva ou ressarcitória;
	d) o Código Civil e a Lei 9.873/1999 constituem as duas alternativas que, de forma mais consistente, polarizam os debates acerca do regime de prescrição a ser observado no processo de controle externo. Não obstante a relevância dos fundamentos utilizados no Acórdão 1441/2016-TCU-Plenário, favoráveis à aplicação do Código Civil (Lei 10.406/2002) , a Lei 9.873/1999 adota balizas usuais no âmbito do direito público, prevê causas de interrupção em tudo compatíveis com o processo de controle externo e já vem sendo utilizada pelo STF para limitar o exercício da pretensão punitiva pelo TCU, em decisões posteriores ao Acórdão 1441/2016-TCU-Plenário. Assim, até que sobrevenha norma específica, entende-se que a prescrição das medidas de ressarcimento a cargo do tribunal de contas deve observar o regime da Lei 9.873/1999;
	e) considerando, porém, que o acórdão proferido no RE 636886 foi objeto de embargos declaratórios ainda não julgados, não é recomendável reconhecer a prescrição desde logo, ante a possibilidade de esclarecimento da decisão em sentido diverso do ora defendido (como, por exemplo, no que se refere aos atos dolosos) ou mesmo a modulação de seus efeitos, para preservar as ações de controle instauradas com base no entendimento jurisprudencial até então vigente;
	f) assim, nos casos em que a prescrição não tenha ocorrido por nenhum dos dois regimes (Código Civil ou Lei 9.873/1999) , o desfecho do processo não se alterará, qualquer que seja a premissa adotada (imprescritibilidade, prescritibilidade pelo Código Civil ou pela Lei 9.873/1999) , viabilizando-se o imediato julgamento. Já nas situações em que a pretensão de ressarcimento esteja prescrita por algum dos dois regimes, ou por ambos, é recomendável que o julgamento do processo seja sobrestado, até ulterior deliberação do Tribunal.
14.4.	As manifestações da Serur juntadas à peça 335 foram elaboradas quando ainda não estava disponibilizado o inteiro teor do acórdão do RE 636886. Em nova análise, após a publicação da decisão (DJe de 24/6/2020) , inclusive mediante o cotejo com os demais votos proferidos no julgamento, conclui-se pela subsistência das premissas indicadas acima, cabendo destacar dois aspectos relevantes.
14.5.	O primeiro diz respeito à ressalva aos atos dolosos de improbidade. Observa-se que tanto na manifestação do TCU, como amicus curiae (peça 35 do RE 636886) , como na manifestação do Ministério Público Federal na condição de fiscal da ordem jurídica (peça 38) , o tema 897 foi invocado, com o fim de preservar a atuação dos tribunais de contas no caso de prejuízos causados dolosamente, mediante condutas típicas de improbidade administrativa. Todavia, o pedido não foi acolhido. No ponto, não houve divergência quanto ao entendimento do relator, de que "as razões que levaram a maioria da Corte a estabelecer excepcional hipótese de imprescritibilidade, no tema 897, não estão presentes em relação as decisões do Tribunal de Contas que resultem imputação de débito ou multa".
14.6.	O segundo aspecto diz respeito à não incidência do Código Civil no regime de prescrição do ressarcimento. Nos votos em que a questão do prazo prescricional foi abordada, a referência foi sempre ao prazo quinquenal, usualmente adotado pelas normas de direito público.
14.7.	Com essas explicações adicionais, passa-se à análise da prescrição no caso em exame, considerando-se as premissas indicadas anteriormente.
	Análise da prescrição segundo os critérios do Código Civil
14.8.	No que se refere à pretensão punitiva, o TCU tem tradicionalmente aplicado os critérios definidos no Acórdão 1441/2016-TCU-Plenário, que, em incidente de uniformização de jurisprudência, orientou-se pela aplicação do Código Civil. Por esse acórdão, em linhas gerais, a prescrição subordina-se ao prazo geral de dez anos (CC, art. 205) , contado a partir da data da ocorrência do fato e interrompido pelo ato que ordenar a citação, a audiência ou a oitiva da parte.
14.9.	No caso em exame, ocorreria a prescrição, uma vez que a citação dos responsáveis foi ordenada em 26/6/2018 (por despacho do ministro relator a quo, à peça 123) , mais de dez anos depois das datas de referência dos débitos imputados, todas registradas em 2006 e 2007, como se pode verificar no acordão recorrido.
14.10.	Esse fato foi reconhecido nessa deliberação, tanto que não foi aplicada aos responsáveis a multa do art. 57 da Lei 8.443/1992.
14.11.	Assim, caso se adote a premissa de que as pretensões punitiva e de ressarcimento se submetem ao mesmo regime, conclui-se que estarão prescritas tanto a possibilidade de aplicação de multa, quanto a de condenação ao ressarcimento, caso sejam adotados, para ambos os fins, os parâmetros do Código Civil, conforme explicitados no Acórdão 1441/2016-TCU-Plenário.
	Análise da prescrição pelo regime da Lei 9.873/1999
14.12.	Para aplicação das premissas fixadas na Lei 9.873/1999 ao caso em exame, é preciso considerar os seguintes parâmetros:
	Termo inicial:
14.13.	Em seu art. 1º, a Lei 9.873/1999 determina que o prazo prescricional se inicia a partir "da data da prática do ato ou, no caso de infração permanente ou continuada, do dia em que tiver cessado". No caso de convênios e instrumentos congêneres, a prescrição do ressarcimento só começa a fluir a partir do momento em que forem prestadas as contas, mesmo que já esteja vencido o prazo para tanto (como enfatizado pelo STF no voto do ministro Roberto Barroso, no MS 32201, assim como no voto do ministro Gilmar Mendes, no RE 636886) .
14.14.	Na hipótese em exame, estão presentes os requisitos típicos de infração permanente ou continuada, consubstanciada na efetivação de dispêndios relativos a serviços não prestados ou em desacordo com os dispositivos contratuais. Assim, têm-se como termos iniciais as datas dos últimos débitos imputados aos responsáveis em razão de cada irregularidade, conforme demonstrado no quadro a seguir, de acordo com os itens do acórdão contestado:
	Responsáveis
	Item
	Data

	Consuelo Cozac e Coopersat
	9.4.1
	23/05/2007

	José João Matos e Coopersat
	9.4.2
	05/07/2006

	Henrique Moraes Bogéa e Coopersat
	9.4.3
	09/05/2007

	Consuelo Cozac e Coopersat
	9.4.4
	23/05/2007

	José João Matos e Coopersat
	9.4.5
	05/07/2006

	Henrique Moraes Bogéa e Coopersat
	9.4.6
	06/12/2006

	José João Matos e Coopersat
	9.4.7
	01/03/2006

	José João Matos e Coopersat
	9.4.8
	27/01/2006

14.15.	Como se pode verificar, os termos iniciais variam entre 27/1/2006 e 23/5/2007.
	Prazo:
14.16.	A Lei 9.873/1999 apresenta um prazo geral, de cinco anos (art. 1º) , e um prazo especial, previsto no art. 1º, § 2º, a saber: "quando o fato objeto da ação punitiva da Administração também constituir crime, a prescrição reger-se-á pelo prazo previsto na lei penal". Porém, o Superior Tribunal de Justiça possui sólida jurisprudência no sentido de que a "pretensão punitiva da Administração Pública em relação a infração administrativa que também configura crime em tese somente se sujeita ao prazo prescricional criminal quando instaurada a respectiva ação penal" (REsp 1116477/DF, relator Min. Teori Albino Zavascki, 1ª Turma, DJe 22/8/2012) [footnoteRef:2]. Como não se tem notícia da propositura de ação penal contra qualquer dos responsáveis acerca dos fatos de que se trata no presente processo, fica afastada essa possibilidade. [2:  No mesmo sentido: MS 15462/DF, relator Min. Humberto Martins, 1ª Seção, DJe 22/3/2011; MS 14446/DF, relator Min. Napoleão Nunes Maia Filho, 3ª Seção, DJe 15/2/2011; MS 11220/DF, relatora Min. Maria Thereza de Assis Moura, 3ª Seção, DJe 3/8/2009; entre outros.] 
	Prescrição intercorrente:
14.17.	Nos termos do art. 1º, § 1º, da Lei 9.873/1999, opera-se a prescrição intercorrente se o processo ficar paralisado por mais de três anos, aguardando "julgamento ou despacho".
14.18.	Note-se que há correlação entre essa hipótese e as causas de interrupção da prescrição do art. 2º. Com efeito, uma vez interrompida a prescrição por alguma das hipóteses do art. 2º, o processo não pode ficar inativo, sem qualquer inovação processual relevante, por mais de três anos.
14.19.	A finalidade da prescrição intercorrente, com seu prazo próprio, é a de assegurar a eficiência e celeridade nas apurações administrativas. Seria contrária a essa finalidade a paralisação injustificada do processo por período maior que o triênio estabelecido para a hipótese.
	Interrupções:
	No regime da Lei 9.873/1999, verificam-se causas interruptivas da prescrição, listadas a seguir:
1) Interrupção por ato inequívoco de apuração do fato ou por ato que promova o andamento do processo: trata-se da interrupção da prescrição "por qualquer ato inequívoco, que importe apuração do fato" (Lei 9.873/1999, art. 2º, II) ou por atos que evitam a paralisação do processo, prevenindo a prescrição intercorrente, como despacho e julgamento (Lei 9.873/1999, art. 1º, § 1º) . No caso, por esse fundamento, a prescrição foi interrompida, entre outros:
1.1)	pela instauração de tomada de contas especial pela Funasa, em 18/9/2007 (peça 1, p. 5) ;
1.2)	pela autuação da presente TCE neste tribunal, em 16/3/2010 (cf. sistema e-TCU) ;
	2)	Interrupção pela citação ou audiência do acusado: trata-se da interrupção da prescrição "pela notificação ou citação do indiciado ou acusado, inclusive por meio de edital" (Lei 9.873/1999, art. 2º, I) . No caso, por esse fundamento, a prescrição foi interrompida entre 27/7 e 25/9/2018 conforme demonstrado no quadro a seguir:
	Responsáveis
	Ofício
	Peça
	Ciência
	Peça

	Consuelo Cozac
	2754/2018
	184
	25/09/2018
	191

	Coopersat
	2067/2018
	140
	30/07/2018
	152

	José João Matos
	2066/2018
	142
	31/07/2018
	154

	Henrique Moraes Bogéa
	2065/2018
	143
	27/07/2018
	153

	3)	Interrupção pela decisão condenatória recorrível (Lei 9.873/1999, art. 2º, inciso III) : por esse fundamento, houve a interrupção em 28/1/2020, data da sessão em que foi proferido o acórdão condenatório (peça 208) .
14.20.	Não transcorreram cinco anos entre os termos iniciais, entre 27/1/2006 e 23/5/2007, e a instauração de TCE pela Funasa, em 18/9/2007. Menos de três anos depois, em 16/3/2010, a TCE foi autuada nesta corte.
14.21.	No entanto, depois disso, o primeiro ato do tribunal foi deliberar, por meio do Acórdão 1704/2016-TCU-Plenário, em 20/6/2012 (peça 58) , sobrestar o julgamento das presentes contas, até a conclusão do monitoramento objeto do TC Processo 028.239/2010-5, em que se aguardavam informações sobre despesas ainda não pagas à Coopersat.
14.22.	Em 6/7/2016, por meio do Acórdão 1704/2016-TCU-Plenário (peça 61) , foi levantado o sobrestamento e retomado o andamento do processo. Entre 27/7 e 25/9/2018, procedeu-se às citações dos responsáveis. Por fim, em 28/1/2020, foi proferida a deliberação recorrida.
14.23.	Evidencia-se, portanto, que, entre a autuação da TCE e seu sobrestamento, decorreram bem mais de três anos, durante os quais o processo permaneceu pendente de julgamento ou despacho, de modo que se operaria a prescrição intercorrente prevista no art. 1º, § 1º, da Lei 9.873/1999.
14.24.	Assim, demonstra-se que haverá incidência da prescrição punitiva, caso se adote como referência a Lei 9.873/1999, o que impõe como consequência, partindo-se da premissa de que a pretensão de ressarcimento segue as mesmas balizas, a conclusão de que se tornará inviável a condenação ao ressarcimento dos prejuízos apurados nos autos.
	Conclusão sobre a prescrição
14.25.	No presente processo, por conseguinte, verifica-se que haverá incidência da prescrição, no caso de qualquer dos responsáveis, caso se adote o Código Civil ou a Lei 9.873/1999 como fundamento para análise, o que torna recomendável que o julgamento do processo seja sobrestado, até ulterior deliberação do Tribunal.
15.	Preliminar: o esgotamento do prazo regulamentar para a instauração de TCE.
15.1.	Alegações da Coopersat (peça 254) :
15.2.	De acordo com o art. 6º da IN TCU 76 (sic) , há dispensa de instauração de tomada de contas especial quando "II - houver transcorrido prazo superior a dez anos entre a data provável de ocorrência do dano e a primeira notificação dos responsáveis pela autoridade administrativa competente." Isso porque, nessa circunstância, fica dificultado, ou até impossibilitado, o exercício da ampla defesa e do contraditório.
15.3.	No caso, entre a data do último fato gerador do prejuízo, em 25/5/2007, e o ato ordenatório de citação, em 26/6/2018, houve o decurso de mais de 11 anos.
15.4.	O art. 37, § 5º, da Constituição da República, é cristalino ao definir que a prescrição não é uma faculdade do julgador ("A lei estabelecerá...") .
15.5.	Análise:
15.6.	"Autoridade competente", na acepção da IN TCU 71/2012, é aquela responsável por adotar medidas administrativas para caracterização ou elisão de dano ao erário e, em caso de insucesso, instaurar tomada de contas especial (art. 3º, caput) . Ou seja, é o órgão ou entidade responsável pela execução do convênio, contrato, ajuste ou congênere, que, no caso, é a Funasa.
15.7.	Ora, como destacado no voto condutor do acórdão recorrido, "a empresa vem, desde janeiro de 2008, se defendendo das irregularidades tratadas nestes autos e apuradas ainda no âmbito do concedente (peça ... 27, p. 31) ". Isso significa que, ou foi notificada, ou compareceu espontaneamente ao processo administrativo, suprindo eventual falta de notificação.
15.8.	Como as datas de ocorrência dos danos que lhe são atribuídos foram todas em 2006 e 2007 (itens 9.4.1 a 9.4.8 do acórdão recorrido, peça 208) , verifica-se que transcorreram muito menos de dez anos até a apresentação de defesa que evidenciou a notificação da empresa, em janeiro de 2008. Logo, não se aplica a dispensa de instauração de TCE invocada pela recorrente, prevista no art. 6º, inc. II, da IN TCU 71/2012.
15.9.	Além disso, o caput desse mesmo artigo ressalva que a dispensa de instauração nele prevista só pode se efetivar se não houver determinação em contrário deste tribunal. Por isso, o enunciado da sua jurisprudência preconiza que, ao contrário do que argumenta a recorrente:
A dispensa de instauração de Tomada de Contas Especial (TCE) quando decorridos dez anos entre a data provável de ocorrência do dano e a primeira notificação dos responsáveis não é regra absoluta, mas uma faculdade, em que é avaliada a razoabilidade de se prosseguir a investigação do caso concreto, sopesando a disponibilidade da documentação necessária para tanto, dentre outros aspectos.
Acórdão 2223/2014-TCU-Plenário, relator José Mucio Monteiro.
15.10.	E ainda que:
O art. 6º, inciso II, da IN-TCU 71/2012 não tem aplicação automática em face do simples transcurso do prazo de dez anos entre a ocorrência do dano e a citação, devendo ser verificado, no caso concreto, se houve efetivo prejuízo à racionalidade administrativa, à economia processual, à ampla defesa ou ao contraditório.
Acórdão 461/2017-TCU-Primeira Câmara, relator Walton Alencar Rodrigues.
15.11.	O texto constitucional invocado pela recorrente em nada prejudica esse entendimento, pois não é de prescrição que se trata, mas de mero instrumento de gestão processual que busca evitar a inauguração de procedimentos, com significativa alocação de tempo e recursos, que apresentem reduzida possibilidade de chegar a bom termo, tendo em vista o óbvio fato de que o transcurso de largo espaço de tempo desde a ocorrência dos fatos dificulta sobremodo a sua elucidação.
16.	Mérito: a inexecução parcial do contrato.
16.1.	Alegações de Consuelo Cozac (peça 304) :
16.2.	Os dados constantes dos Boletins Diários de Tráfego - BDT's eram verificados inicialmente pelo auxiliar administrativo que acompanhava fisicamente o deslocamento das equipes, sendo, em seguida, enviados à Seção de Recursos Logísticos - Salog, que tinha o dever de fiscalizar o serviço prestado, conforme previsto no art. 115 do Regimento Interno da Funasa. Depois disso, havia o tramite de algumas notas ao Dsei para o atesto.
16.3.	Assim, a recorrente só realizou os atestos após a manifestação da unidade técnica responsável pela fiscalização do contrato, a Salog. Deve ser aplicada à sua conduta a mesma interpretação dada às dos ex-coordenadores regionais, que frisou a observância da rotina de liquidação pertinente.
16.4.	Para caracterização da responsabilidade da recorrente, seriam necessários três pressupostos: i) prática de ato ilícito na gestão dos recursos públicos; ii) conduta dolosa ou culposa; iii) nexo de causalidade entre o dano e o comportamento da agente.
16.5.	Durante o processo administrativo conduzido pela Funasa houve o reconhecimento de que as investigações não foram conduzidas de forma coesa e individualizada, pois, devido ao grande vulto de BDT's, não foi possível identificar todas as irregularidades na execução contratual.
16.6.	Análise:
16.7.	O regimento interno da Funasa vigente à época das irregularidades tratadas nos autos (2006/2007) não era mais o instituído pela Portaria Funasa 410, de 10/8/2000 (DOU de 18/8/2000) , mencionada pela recorrente, mas sim o que o foi pela Portaria MS 1.776, de 8/9/2003 (DOU de 9/9/2003) , que revogou aquela. De qualquer forma, esta última, de modo análogo à primeira, dispunha que:
Art. 95. À Seção de Recursos Logísticos - SALOG, compete:
I - executar as atividades de apoio administrativo;
II - controlar, orientar e fiscalizar a execução de atividades de limpeza, manutenção, vigilância, transporte, administração de material, patrimônio, obras e comunicação;
III - proceder análise e acompanhamento dos processos licitatórios, dispensas e inexigibilidade de licitação;
IV - acompanhar a execução de contratos, acordos e ajustes da Coordenação; e
V - elaborar minutas de contratos, aditivos e acordos, submetendo-os à apreciação do Coordenador.
16.8.	Embora esses dispositivos deem algum suporte à tese da recorrente de que competia à Salog a fiscalização de contratos, é preciso ressalvar que não se trata de critério absoluto, pois a Lei 8.666/1993 dispõe que:
Art. 67. A execução do contrato deverá ser acompanhada e fiscalizada por um representante da Administração especialmente designado, permitida a contratação de terceiros para assisti-lo e subsidiá-lo de informações pertinentes a essa atribuição.
16.9.	Além do mais, a recorrente colaborou para a falta de fiscalização eficaz do contrato em tela, tendo em vista que, como consta do relatório do processo administrativo disciplinar instaurado em seu desfavor (peça 50, p. 36) :
A referida servidora atestou como serviço executadas 93 (noventa e três) notas fiscais, praticamente metade das notas fiscais certificadas por servidores sem a devida atribuição de fiscal para esta finalidade, que totalizam 203 (duzentos e três) .
 (...) 
Em seu interrogatório à fls. 13744/13745, procura justificar a demora em indicar fiscal para o contrato, por solicitação do Salog, devido a recusa dos servidores em assumir esta função, e alega que esta indicação compete aquele setor. Sendo assim, permanece a indagação do porquê a indiciada não informou prontamente aquele setor de seu entendimento.
A demora da indicação, por parte da indiciada, com certeza, dificultou sobremaneira os trabalhos de acompanhamento do convênio, como também o certifico das notas fiscais, o que pode ter contribuído para a grande quantidade de servidores atestarem estes documentos, inclusive a própria indiciada, que tomou esta providência, de forma mais efetiva que os demais.
16.10.	Mesmo que se concordasse com o argumento da recorrente acerca da responsabilidade exclusiva da Salog pela fiscalização do contrato considerado, seria preciso ponderar que foi ela quem exerceu, de fato, essa fiscalização. Assim, recai sobre ela a responsabilidade por parte das irregularidades identificadas nos autos, pois, como postula o enunciado da jurisprudência desta corte:
A ausência de designação formal não obsta a responsabilização do agente que tenha praticado atos concernentes à função de fiscal de contrato, como o atesto de notas fiscais.
Acórdão 12489/2019-TCU-Segunda Câmara, relator Aroldo Cedraz.
16.11.	Ou seja, ao atuar como fiscal, atestando notas fiscais de serviços não prestados ou em desacordo com os dispositivos contratuais, a recorrente atraiu para si a responsabilidade por essas irregularidades, independentemente de lhe caber ou não, formalmente, essa atribuição. Como bem explanado nos autos em que foi proferido o referido enunciado:
Quanto ao argumento que tentava desconstituir o nexo de causalidade entre a irregularidade e a competência do cargo que ocupava à época, a unidade técnica assinalou que, mesmo que ela "não detivesse a titularidade do cargo de Chefe de Gabinete, ou não fosse responsável pela mensuração das necessidades dos eventos, assumiu o encargo de comprovar prestação dos serviços ao atestar a Nota Fiscal [...], nos termos do arts. 73 da Lei 8.666/93 e 63, § 2º, inciso III, da Lei 4.320/1964". Nesse sentido, "deveria estar de posse de elementos comprobatórios da efetiva prestação dos serviços, nos termos do art. 63, § 2º, inciso III, da mesma lei". A unidade instrutiva frisou, ainda, que a jurisprudência do TCU, a exemplo do Acórdão 1231/2004-TCU-Plenário, é no sentido de que a ausência de designação formal não obsta a responsabilização caso o agente tenha atuado, de fato, como fiscal de contrato, isto é, verificando a realização dos serviços e atestando notas fiscais. Ao anuir ao entendimento da unidade instrutiva, o relator arrematou que, "por não haver comprovação da realização dos eventos atestados, devem as suas contas ser julgadas irregulares com imputação do débito", no que foi acompanhado pelos demais ministros.
16.12.	Não procede, portanto, a tentativa da recorrente de transferir a responsabilidade pelos atestos de notas fiscais que emitiu à Salog, pois, embora detivesse formalmente a competência de fiscalização de contratos na Funasa, esse setor não a exerceu de fato. Além disso, recorde-se, isso ocorreu por negligência da própria recorrente.
16.13.	Assim, ao contrário do que alega, a recorrente praticou ato claramente ilícito, ao atestar serviços não prestados ou em desacordo com cláusulas contratuais, caracterizando conduta, no mínimo, culposa, que foi, sem dúvida, uma das causas determinantes de parte do prejuízo ao erário apurado neste processo.
16.14.	Como referido no voto condutor do acordão recorrido, a responsabilidade dos dois superintendentes regionais que exerceram a função na época dos fatos foi excluída tendo em vista que (peça 209, p. 3) :
35.	Ainda que concorde com a unidade técnica de que como ordenadores de despesa deveriam os referidos responsáveis serem responsabilizados pela regular aplicação dos recursos que lhe foram confiados, entendo não ser razoável esperar que a supervisão exercida pelos gestores nas áreas técnicas sob seu comando fosse tão minudente que alcançasse eventuais falhas em lançamentos diários da utilização de veículos, atividade de natureza francamente operacional.
36.	Conforme evidenciado nos autos, a rotina de liquidação pertinente foi devidamente observada, já que todos os BDTs estavam assinados e rubricados e as notas fiscais de pagamento devidamente atestadas, fazendo transparecer ao dirigente máximo da entidade a lisura dos procedimentos adotados, o que não se confirmou posteriormente.
16.15.	É patente que não tem cabimento a pretensão da recorrente de ter sua situação avaliada da mesma maneira, pois não só não atuou como dirigente máxima do órgão e, assim sendo, tinha um plexo de atribuições muito mais restrito e administrável, como contribuiu decisivamente para induzir seus superiores a erro, ao avocar indevidamente a função de fiscal e atestar notas fiscais referentes a serviços não prestados ou em desacordo com os dispositivos contratuais.
16.16.	Não procede a alegação da recorrente de que a Funasa teria reconhecido que "as investigações não foram conduzidas de forma coesa e individualizada". O que ocorreu, na verdade, foi que, conforme registrado no voto do ministro relator a quo (peça 209, p. 2) :
16.	No mérito, observo que na apuração do débito constante destes autos levou-se em consideração tão somente as irregularidades objetivamente apuradas, inobstante tenham sido identificadas outras irregularidades, como desvio de objeto na execução do contrato, que atendeu a outros setores da Funasa, como o Distrito Sanitário Especial Indígena (Dsei) e a Divisão de Administração (Diadm) , falta de economicidade da contratação em exame, dada a quantidade excessiva de solicitações de veículos, e dificuldade de controle de sua execução.
17.	Isso porque a Auditoria Interna da Funasa, no Parecer 12/2017/COGED/AUDIT (peça 95) , justificou a impossibilidade de apurar todas as desconformidades e irregularidades identificadas na contratação, haja vista a ausência de fiscalização, por sua Superintendência Regional, da execução do contrato.
18.	Aquela Auditoria deparou-se com mais de 10.000 Boletins Diários de Tráfego - BDTs durante o período da vigência contratual, sem que fosse possível atinar, passados mais de dez anos da execução da avença, quais deles condiziam efetivamente com o serviço prestado, visto que todos estavam assinados e rubricados e as notas fiscais de pagamento devidamente atestadas, o que somente teria sido possível se tal atividade de fiscalização tivesse ocorrido durante a vigência do contrato (peça 95, p. 4) .
19.	Além disso, foram consideradas as especificidades do comportamento indígena e seus reflexos no desempenho das atividades relacionadas à prestação de serviço de utilização de veículos pela Coopersat à Funasa.
20.	Assim, diante tal dificuldade, o débito ora apurado diz respeito, tão somente, às irregularidades identificadas em levantamentos feitos pela Auditoria Interna da Funasa, tais como: relação dos veículos locados por mês (peça 100, p. 67) , dados referentes aos veículos locados, contendo dados como CPF/CNPJ, placa, ano, modelo, especificação diversa da prevista no contrato (moto, veículo de passeio) , cidade da placa, proprietário, endereço e telefone (peça 100, p. 68-70) , veículos com tempo de uso superior a quatro anos (peça 100, p. 73-74) , veículos que não atenderam às especificações de tipo ou capacidade de passageiro (peça 100, p. 75-76) , veículos com licenciamento de fora do Estado do Maranhão (peça 100, p. 77-78) , dentre outros.
16.17.	Ora, o fato de que a Funasa não tenha tido a possibilidade de identificar todas as irregularidades na execução do contrato examinado obviamente não exclui a responsabilidade da recorrente pelas irregularidades que foram identificadas e cuja consumação lhe foi atribuída. Totalmente improcedente, portanto, a alegação apresentada em sentido contrário.
16.18.	Alegações da Coopersat (peça 254) :
16.19.	Jamais houve depoimento, suposição ou informação no sentido de que os serviços não foram prestados. Todos os BDT's e todas as notas de serviço incluídas nos autos pela tomadora encontram-se devidamente assinados, atestados e validados.
16.20.	Não se pode exigir de um contratado que, 11 anos após a realização dos serviços, comprove que recebeu mais do que deveria (nemo tenetur se detegere) .
16.21.	Mais de 90% dos trajetos descritos na tabela inserida nos relatórios apontam o registro de apenas 5 a 18 quilômetros a mais do que o previsto no mapa de distâncias rodoviárias fixas. O excesso é irrisório.
16.22.	Análise:
16.23.	Houve, sim, evidências de falta de prestação de serviços, pois, como visto acima, entre os motivos da condenação da empresa recorrente, estão locações de veículos que não foram confirmadas pelos proprietários e de veículos sem placa registrada no Detran.
16.24.	O que se requereu da recorrente foi que justificasse essas ocorrências, bem como as locações de veículos fora das especificações definidas em contrato, não que produzisse prova contra si mesma.
16.25.	O decurso de cerca de onze anos entre as datas das irregularidades (em 2006/2007) e a citação da recorrente (em 2018) não representa, por si só, prejuízo à sua defesa, tanto que, como visto em tópico anterior, pode dar causa à prescrição da pretensão punitiva, mas não da pretensão ressarcitória da Administração.
16.26.	Quanto à extensão dos trajetos percorridos, a empresa provavelmente se refere â seguinte observação do Relatório Complementar de TCE (peça 51, p. 53) , mencionada no relatório do acórdão contestado (com destaques acrescidos) :
Ao aceitar solicitações de veículos em quantidades excessivas, que não condiziam com o objeto do contrato e mostrar anotações forjadas nos controles, na tentativa de apresentar veículos de valores inferiores aos que foram contratados e, ainda, de quilometragens que não condizem com a realidade das distâncias percorridas, a contratada tornou-se solidária no prejuízo causado.
16.27.	Porém, como se acaba de rememorar, esse não figurou entre os motivos que conduziram à sua condenação, de modo que são inócuas suas considerações a respeito.
CONCLUSÃO
17.	Das análises anteriores, conclui-se que:
a)	o Supremo Tribunal Federal, no julgamento do RE 636886, conferiu nova interpretação ao art. 37, § 5º, da Constituição Federal, fixando a tese de que "é prescritível a pretensão de ressarcimento ao erário fundada em decisão de Tribunal de Contas";
b)	o Código Civil e a Lei 9.873/1999 constituem as duas alternativas que, de forma mais consistente, polarizam os debates acerca do regime de prescrição a ser observado no processo de controle externo;
c)	assim, nas situações em que a pretensão de ressarcimento esteja prescrita por algum dos dois regimes, ou por ambos, é recomendável que o julgamento do processo seja sobrestado, até o trânsito em julgado do RE 636886 no STF ou ulterior deliberação deste tribunal;
d)	na situação em exame, haverá incidência da prescrição, no caso de qualquer dos responsáveis, caso se adote o Código Civil ou a Lei 9.873/1999 como fundamento para análise, o que torna recomendável que o julgamento do processo seja sobrestado, até ulterior deliberação do Tribunal;
e)	a Coopersat vem se defendendo das irregularidades tratadas nestes autos perante o concedente desde janeiro de 2008, o que supre eventual falta de notificação;
f)	transcorreram muito menos de dez anos desde as datas dos danos que lhe são atribuídos, ocorridos em 2006 e 2007, até a da primeira defesa apresentada;
g)	logo, não se aplica a dispensa de instauração de TCE invocada pela Coopersat, prevista no art. 6º, inc. II, da IN TCU 71/2012;
h)	além disso, a dispensa de instauração prevista nesse artigo só pode se efetivar se não houver determinação em contrário deste tribunal, como ressalvado no respectivo caput;
i)	não procede a pretensão da recorrente Consuelo Cozac de transferir a responsabilidade pelos atestos de notas fiscais que emitiu à Salog, pois, embora detivesse formalmente a competência de fiscalização de contratos na Funasa, esse setor não a exerceu de fato, por negligência da própria recorrente;
j)	a recorrente não atuou como dirigente máxima do órgão e, assim sendo, tinha um plexo de atribuições muito mais restrito e administrável;
k)	ademais, contribuiu decisivamente para induzir seus superiores a erro, ao avocar indevidamente a função de fiscal e atestar notas fiscais referentes a serviços não prestados ou em desacordo com os dispositivos contratuais;
l)	o fato de que a Funasa não tenha tido a possibilidade de identificar todas as irregularidades na execução do contrato examinado obviamente não exclui a responsabilidade da recorrente Consuelo Cozac por irregularidades que foram identificadas e cuja consumação lhe foi atribuída;
m)	houve, sim, evidências de falta de prestação de serviços, pois, entre os motivos da condenação da Coopersat, estão locações de veículos que não foram confirmadas pelos proprietários e de veículos sem placa registrada no Detran;
n)	o decurso de cerca de onze anos entre as datas das irregularidades (em 2006/2007) e a citação da empresa recorrente (em 2018) não representa, por si só, prejuízo à sua defesa;
o)	a extensão dos trajetos percorridos não figurou entre os motivos que conduziram à condenação da empresa, de modo que são inócuas suas considerações a respeito.
18.	Com base nessas conclusões, propõe-se, em sede preliminar, sobrestar, de ofício, o julgamento do recurso de reconsideração interposto e, no mérito, negar-lhe provimento.
PROPOSTA DE ENCAMINHAMENTO
19.	Ante o exposto, submete-se à consideração superior a presente análise dos recursos de reconsideração interpostos por Consuelo Cozac e Coopersat - Coop. Rádio Táxi de Autos Serv. e Turismo contra o Acórdão 490/2020-TCU-Primeira Câmara, propondo-se, com fundamento nos arts. 32, inciso I, e 33, da Lei 8.443/1992 c/c o art. 285, caput e § 1º, do RI/TCU:
a)	em sede preliminar, sobrestar, de ofício, o julgamento do recurso até o trânsito em julgado do RE 636886 no Supremo Tribunal Federal ou ulterior deliberação deste tribunal a respeito do tema da prescrição da pretensão de ressarcimento ao erário fundada em decisão de tribunal de contas;
b)	no mérito, conhecer dos recursos e negar-lhes provimento;
c)	dar conhecimento aos recorrentes e aos demais interessados da decisão que vier a ser prolatada."
2.	O Ministério Público junto ao TCU manifestou-se de acordo com a proposta da unidade técnica. 
	É o relatório.

Fabiano Zanella Duarte (OAB/MA 17.253), Thyanne Araújo Freitas Ribeiro (OAB/MA 8.547), Gislene Rodrigues de Macedo (OAB/DF 32.527), José Carlos de Matos (OAB/DF 10.446), Antônio Augusto Pires Brandao (OAB-PI 12.394), Rafael Papini Ribeiro (OAB/DF 56.104), Sérgio Henrique Furtado Coelho Filho (OAB/DF 59.700) e outros.

Procurador Júlio Marcelo de Oliveira.

TOMADA DE CONTAS ESPECIAL. CONTRATO. PAGAMENTOS POR SERVIÇOS NÃO COMPROVADAMENTE EXECUTADOS OU PRESTADOS EM DESCONFORMIDADE COM A AVENÇA. AFASTAMENTO DA RESPONSABILIDADE DOS GESTORES MÁXIMOS. CONTAS REGULARES. CONTAS IRREGULARES DOS DEMAIS RESPONSÁVEIS, DÉBITO E MULTA. RECURSOS DE RECONSIDERAÇÃO. NEGATIVA DE PROVIMENTO.

TOMADA DE CONTAS ESPECIAL (TCE)

Secretaria de Recursos (Serur); Secretaria de Controle Externo de Tomada de Contas Especial (SecexTCE).

Preliminarmente, conheço das impugnações em apreço, eis que foram preenchidos os requisitos de admissibilidade para a espécie. 
2.	Trata-se de recursos de reconsideração interpostos pela sra. Consuelo Cozac, assistente de administração da Superintendência Estadual da Fundação Nacional de Saúde no Maranhão (Suest/MA) , e pela Coopersat - Cooperativa Rádio Táxi de Autosserviços e Turismo Ltda. - contra o Acórdão 490/2020-TCU-Primeira Câmara. Por meio dessa deliberação, este Colegiado julgou irregulares as contas dos recorrentes e condenou-os em débito, sendo em parte solidariamente (valores e imputações serão mencionados na sequência) . Não houve aplicação de multa, tendo em vista a prescrição da pretensão punitiva do Tribunal. 
3.	Originariamente, este processo cuidou de tomada de contas especial instaurada pela Fundação Nacional de Saúde (Funasa) em razão de irregularidades na execução do Contrato 16/2002, firmado com a Coopersat - Cooperativa Rádio Táxi de Autosserviços e Turismo Ltda. - para prestação de serviços de transporte de pessoas e cargas leves. O ajuste consistia em um instrumento de apoio ao acompanhamento dos convênios do Projeto Alvorada e previa que a contratada deveria disponibilizar motorista e caminhonete de cabine dupla, com no máximo três anos de fabricação e capacidade para cinco pessoas.
4.	Pelo serviço, a contratante pagaria à contratada o valor de R$ 0,99/km rodado. A estimativa prevista na licitação é de que seriam gastos R$ 99 mil por mês. 
5.	A vigência do contrato era de doze meses, mas houve sucessivas prorrogações, de forma que produziu efeitos nos anos de 2002 a 2006. 
6.	As irregularidades que ensejaram débitos foram identificadas a partir dos boletins de medição, também denominados boletins diários de tráfego (BDT) , nos quais eram indicados os veículos locados (em regra L-200, D20 ou Hillux) , a placa, o motorista, o destino, a quilometragem percorrida e a quantidade de diárias. Isso porque, ao confrontar os dados desses documentos, em especial as placas, a auditoria interna da Funasa e a Controladoria-Geral da União identificaram que: i) foram utilizadas motocicletas e reboques em vez de caminhonetes de cabine dupla, o que, além de descumprir o termo de referência da contratação, não se mostra verossímil em face das condições das estradas trafegadas (glosa de R$ 177.852,28) ; ii) os proprietários de alguns dos veículos mencionados nas medições negaram que seus automóveis tenham sido alugados ou utilizados no transporte de servidores da Funasa (glosa de R$ 473.543,16) ; e iii) algumas placas não estão registradas nos sistemas do Departamento Nacional de Trânsito e do Sistema Nacional de Informações de Segurança Pública (glosa de R$ 8.743,04) . 
7.	Assim, na deliberação recorrida foram arrolados os agentes responsáveis pelas atestações das notas fiscais desses serviços questionados (sra. Consuelo Cozac e srs. Henrique Moraes Bogéa e José João Matos) , solidariamente com a empresa contratada. As dívidas podem ser resumidas da seguinte forma: a) solidariedade entre a sra. Consuelo Cozac e a Coopersat: R$ 429.332,08; b) solidariedade entre o sr. José João Matos e a Coopersat: R$ 216.141,20; e c) solidariedade entre o sr. Henrique Moraes Bogéa e a Coopersat: R$ 17.185,88. 
8.	Nos recursos de reconsideração, os responsáveis alegam, em síntese, que: i) entre a data do último fato gerador do prejuízo (25/5/2007) e o ato ordenatório de citação (26/6/2018) , houve o decurso de mais de onze anos, circunstância que ultrapassa o prazo regulamentar para a instauração de TCE previsto na IN TCU 71/2012 (argumento da contratada) ; ii) os boletins diários de tráfego (BDT) eram verificados inicialmente pelo auxiliar administrativo que acompanhava fisicamente o deslocamento das equipes, sendo, em seguida, enviados à Seção de Recursos Logísticos da superintendência, que tinha o dever de fiscalizar o serviço prestado, de modo que à conduta da sra. Consuelo Cozac deve ser aplicada a mesma interpretação dada à dos ex-coordenadores regionais, que tiveram suas responsabilidades afastadas; iii) durante o processo administrativo instaurado pela Funasa, restou constatada que a investigação não foi exauriente (argumento da fiscal) ; iv) todos os BDT e todas as notas de serviço incluídas nos autos pela contratada encontram-se devidamente assinados, atestados e validados (argumento da Coopersat) ; e v) não se pode exigir a comprovação da correção dos pagamentos onze anos depois dos fatos (argumento da Coopersat) . 
9.	A Secretaria de Recursos e o Ministério Público junto ao TCU analisaram essas questões e propuseram, de forma uníssona, negar provimento aos apelos, mantendo a decisão atacada. Manifesto-me de acordo com os pareceres precedentes, cujos fundamentos incorporo como razões de decidir, sem prejuízo das considerações que passo a fazer. 
10.	É preciso identificar se, de fato, houve longo decurso de tempo entre as irregularidades e o chamamento dos responsáveis. Antes, porém, informo que a Instrução Normativa TCU 71/2012 estabelece que, salvo determinação em contrário, fica dispensada a instauração da tomada de contas especial quando houver transcorrido prazo superior a dez anos entre a data provável de ocorrência do dano e a primeira notificação dos responsáveis (art. 6º, inciso II) . O termo final, como se percebe, pode não ser a citação promovida pelo Tribunal, como quer a empresa recorrente, mas qualquer medida adotada pela Funasa que importe apuração inequívoca das irregularidades identificadas neste processo. 
11.	Nesse sentido, observo que, no caso concreto, a cooperativa contratada e a sra. Consuelo Cozac vêm se manifestando nos autos desde janeiro de 2008 (peça 27, p. 27 e 31/40) , quando tiveram oportunidade de prestar defesa administrativa à comissão de tomada de contas especial instituída pela Funasa. Desse modo, entre o último fato gerador do dano (25/5/2007) e a primeira notificação da contratada e da assistente de administração da Funasa não decorreu prazo superior a dez anos, não se cogitando prejuízo ao contraditório e à ampla defesa. 
12.	Nem mesmo houve prescrição do débito no caso concreto. A respeito, observo que a jurisprudência da Corte de Contas, fundamentada no art. 37, § 5º, da Constituição Federal e nas decisões do Supremo Tribunal Federal (v.g. Mandado de Segurança 26.210-9/DF) e consolidada na Súmula 282 do TCU, aduz que as ações de ressarcimento movidas pelo Estado contra os agentes causadores de danos ao erário são imprescritíveis.
13. 	Não desconheço que, recentemente, o Supremo Tribunal Federal, no âmbito do RE 636.886/AL, fixou o seguinte enunciado para o Tema 899: "É prescritível a pretensão de ressarcimento ao erário fundada em decisão de Tribunal de Contas".
14.	Não obstante essa respeitável decisão, ainda pairam diversas dúvidas sobre a matéria, pois, ainda que se interprete que a decisão do STF seja também aplicável à tramitação do processo de controle externo no âmbito do TCU, exsurgem outras diversas questões fundamentais para que esta Corte de Contas estabeleça novo tratamento acerca da prescrição do débito e da pretensão punitiva, em particular qual seria o dies a quo (data de ocorrência do fato irregular ou data do seu conhecimento pelo TCU) , o prazo prescricional e as hipóteses de interrupção da prescrição.
15.	Ademais, a matéria decidida no RE 636.886 ainda não transitou em julgado, até porque ainda não houve o julgamento dos embargos de declaração manejados, os quais pretendem, dentre outras coisas, a modulação dos efeitos da decisão.
16. 	A propósito do assunto, é preciso lembrar que, como antes mencionado, o posicionamento até então vigente no STF era no sentido da imprescritibilidade das ações de ressarcimento ao erário, na linha do MS 26.210-9/DF.
17. 	Dessa forma, a concessão de efeitos prospectivos ao RE 636.886 é ainda matéria passível de discussão, nos termos do art. 927, § 3º, do Código de Processo Civil:
"§ 3º Na hipótese de alteração de jurisprudência dominante do Supremo Tribunal Federal e dos tribunais superiores ou daquela oriunda de julgamento de casos repetitivos, pode haver modulação dos efeitos da alteração no interesse social e no da segurança jurídica."
18. 	Portanto, em nome da segurança jurídica e da estabilidade das decisões, creio que, até que a questão fique mais clara, o melhor a ser feito é manter o entendimento que há anos vem sendo adotado pelo TCU e pelo próprio STF, no sentido de considerar imprescritíveis as ações de ressarcimento ao erário.
19. 	Além do mais, em data recente, em mandado de segurança, a Excelentíssima Ministra Rosa Weber afirmou, em decisão monocrática, que o tratado no Tema 899 não se aplica ao processo no âmbito do TCU (MS 34.467/DF, de 17/8/2020) :
"O debate sobre a prescrição de pretensão de ressarcimento ao erário fundada em decisão de Tribunal de Contas, abordado ao exame do tema nº 899 da repercussão geral, tangencia, mas não se identifica com a discussão jurídica objeto dos presentes autos. Na espécie, discute-se a incidência de prescrição em fase anterior à decisão da Corte de Contas da União que imputa débito, isto é, antes da formação do título executivo extrajudicial." 
20.	 Com efeito, é possível depreender a questão controvertida no Tema 899 a partir da consulta das peças processuais dos autos eletrônicos, no site do STF.
21.	O parecer da Procuradoria-Geral da República - PGR proferido naqueles autos assim expôs:
"O debate cinge-se a existência, ou não, de legitimidade constitucional no reconhecimento de prescrição em processo de execução de título condenatório expedido por Corte de Contas, com a finalidade de obter o ressarcimento do erário em virtude de infração ao regime de direito público ou caracterizada como improbidade." 
22. 	A ementa da deliberação do Tribunal Regional Federal da 5ª Região, objeto do recurso extraordinário interposto pela União, também é esclarecedora acerca da delimitação da matéria controvertida:
"Para fins práticos, deve-se observar quando a Fazenda Pública foi intimada a providenciar o andamento do feito. Passados cinco anos sem diligências concretas, ocorre a prescrição intercorrente. Caso haja suspensão na forma do art. 40, da Lei n. 6.830/80, ocorre a extinção se o feito permanecer paralisado por mais de seis anos.
2. Na hipótese dos autos, houve o arquivamento sem baixa do processo em 12.08.1999 e até a data da sentença extintiva do feito em 05.06.2006, a Fazenda Nacional não apresentou nenhuma medida concreta quanto à localização do devedor ou de seus bens. Revela-se, portanto, inequívoca a ocorrência da prescrição intercorrente." 
23. 	Como se vê, em princípio, a deliberação não tratou da prescrição do processo de controle externo levado a cabo perante o Tribunal de Contas da União, mas da prescrição intercorrente ocorrida durante a fase de execução do acórdão condenatório do Tribunal. No caso, a Fazenda Pública deixou a ação paralisada por mais de seis anos, o que ensejou a declaração de prescrição intercorrente no aludido caso concreto.
24. 	Assim, não vislumbro razões para a alteração da jurisprudência desta Corte acerca do tema.
25.	A decisão recorrida afastou a responsabilidade dos ex-Coordenadores Regionais da Funasa no Maranhão (srs. Zenildo Oliveira dos Santos e Marconi José Carvalho Ramos) , que exerciam a função de ordenador de despesas, sob a justificativa de não ser razoável exigir deles uma supervisão minudente a ponto de alcançar problemas nos lançamentos diários da utilização de veículos, atividade de natureza estritamente operacional. 
26.	Amparada nesse fato, a sra. Consuelo Cozac tenta aproximar sua conduta à dos gestores mencionados no parágrafo anterior. Para tanto, afirma que os boletins diários de tráfego (BDT) eram verificados inicialmente pelo auxiliar administrativo que acompanhava fisicamente o deslocamento das equipes, sendo, em seguida, enviados à Seção de Recursos Logísticos da superintendência, que tinha o dever de fiscalizar o serviço prestado. Só depois dessas etapas, segundo justifica, é que o processo era encaminhado para a recorrente, que na época estava lotada no gabinete do coordenador regional.
27.	Sobre a questão, de acordo com o regimento interno da Funasa vigente à época, a Seção de Recursos Logísticos era, de fato, o setor responsável por fiscalizar a execução das atividades de transporte e por acompanhar a execução dos contratos. Todavia, alheia a essa previsão regimental, a liquidação de parte das despesas foi atestada pela sra. Consuelo Cozac, que não havia sido designada fiscal do contrato, nem estava lotada na Seção de Recursos Logísticos. 
28.	A ausência de designação formal da recorrente não obsta sua responsabilização, dado ter praticado atos concernentes à função de fiscal de contrato. Ou seja, ao atestar a execução dos serviços, ainda que não detivesse atribuições para tanto, assumiu a responsabilidade pela correção das informações constantes nos boletins diários de tráfego (BDT) , inclusive em relação aos veículos supostamente utilizados no transporte. 
29.	Ademais, não está comprovado nos autos que os BDT tenham sido verificados inicialmente por outros servidores, até porque, nos boletins impugnados, a recorrente era a única signatária. Portanto, não procede sua tentativa de transferir a responsabilidade pelos atestes de notas fiscais a funcionários da Seção de Recursos Logísticos, os quais, embora fossem formalmente competentes para tanto, não exerceram tal atribuição na prática.
30.	Quanto à alegação de que teria sido constatada pela Funasa a incompletude das investigações, é importante ressaltar que a condenação em débito decorreu das irregularidades em que foi possível esgotar as investigações. Desse modo, existem nos autos a relação das placas vinculadas a motocicletas e reboques bem como cópias de todas as correspondências endereçadas aos donos dos veículos, que, a despeito de se atribuírem a propriedade, afirmaram peremptoriamente não terem locado o veículo a qualquer pessoa física ou jurídica no período do contrato. Do mesmo modo, constam dos autos as telas do Sistema Nacional de Informações de Segurança Pública, que indicam que os veículos não estão cadastrados na base de dados do Governo Federal. 
31.	É certo que algumas irregularidades não foram examinadas em profundidade nas instâncias que me precederam, tais como um possível desvio de objeto na execução do contrato (que atendeu a outros setores da Funasa) e a falta de economicidade da contratação em exame (decorrente da quantidade excessiva de solicitações de veículos) , mas tais fatos também não foram considerados na decisão recorrida. Logo, também rejeito o argumento. 
32.	Não se discute a inexistência dos boletins diários de tráfego ou das notas de serviço, mas a inserção de informações inconsistentes, principalmente quanto ao registro dos veículos utilizados, circunstância que prejudica a comprovação da boa e regular aplicação dos recursos empregados. É irrelevante o fato de tais documentos estarem devidamente assinados, atestados e validados, pois a presunção de veracidade dos atos administrativos não pode ser oposta a esta Corte de Contas. 
33.	Por último, não procede a alegação de que não seria possível exigir da cooperativa recorrente a comprovação da regularidade dos pagamentos, ante o decurso de onze anos dos fatos tidos como irregulares. Como já mencionado neste voto, a apuração se iniciou tão logo encerrado o contrato, de modo que, em janeiro de 2008, a recorrente já foi notificada das irregularidades, momento em que poderia ter apresentado a relação correta de veículos utilizados na prestação de serviços. Ao assim não fazer, assume o ônus de ser responsabilizada pelo Tribunal de Contas, como ocorreu no caso concreto. 
34.	Ante o exposto, ratificando os pareceres precedentes, voto por que seja adotada a deliberação que ora submeto a este Colegiado.
TCU, Sala das Sessões Ministro Luciano Brandão Alves de Souza, em 30 de março de 2021.
BENJAMIN ZYMLER 
Relator